高雄高等行政法院判決
　　　　　　　　　　　　　　九十四年度訴字第六六一號
　　　　　　　　　　　　　　九.
原　　　告　甲○○
　　　　　　乙○○
　　　　　　丙○○
　　　　　　丁○○
　　　　　　戊○○
　　　　　　己○○
　　　　　　庚○○
共　　　同
訴訟代理人　王進輝律師
複　代理人　許雅芬律師
被　　　告　內政部
代　表　人　辛○○部長
訴訟代理人　子○○
　　　　　　癸○○
上列當事人間因土地徵收事件，原告不服行政院中華民國九十四
年六月十六日院台訴字第０九四００八六五五０號訴願決定，提
起行政訴訟。本院判決如下：
    主  文
原告之訴駁回。
訴訟費用由原告負擔。
    事  實
甲、事實概要：
緣高雄縣旗山鎮公所（下稱旗山鎮公所）為辦理旗山都市計畫三
之三號道路闢建工程，申請徵收高雄縣旗山鎮○○段（下稱旗山
段）五九八之十七地號等八十五筆土地，面積０．七四０二公頃
，前經報請台灣省政府以民國（下同）七十八年三月二十二日七
八府地四字第一四二七四七號函核准徵收，並已公告徵收及補償
完畢。嗣因地籍圖破損、摺皺，無從查證土地所有權人歸屬，致
原告所有之土地遺漏徵收，經辦理地籍圖重測後，應再徵收同段
五三八之四九地號等二十四筆土地，其中徵收原告所有同段五三
八之四九、五三八之一０八、五三八之四八、五三八之一一０、
五三二之三、五三二之一０七、五三二之六三、五三二之六四、
五三八之七、五三八之一二四、五三八之一二六、五三八之一二
七及五三八之之一二八地號等十三筆土地。旗山鎮公所乃檢附補
辦徵收土地計畫書等有關資料，送經高雄縣政府報請被告以九十
三年九月二十一日台內地字第０九三００七０六六二號函核准補
行徵收旗山段五三八之四九地號等二十四筆土地，並一併徵收其
土地改良物。嗣高雄縣政府以九十三年十月二十八日府地權字第
０九三０二一三八二一號公告徵收，且於同年月二十六日府地權
字第０九三０二一三八二一Ａ號函通知各所有人。原告對被告前
揭九十三年九月二十一日台內地字第０九三００七０六六二號函
不服，提起訴願，經遭決定駁回；遂提起本件行政訴訟。
乙、兩造聲明：
一、原告之聲明求為判決：
（一）訴願決定及原處分均撤銷。
（二）訴訟費用由被告負擔。
二、被告之聲明求為判決：
（一）駁回原告之訴。
（二）訴訟費用由原告負擔。
丙、兩造主張：
一、原告主張之理由：
（一）本件補辦徵收有瑕疵，應撤銷徵收程序：
（１）依據土地徵收條例規定，徵收之種類有一般徵收、區段徵
      收、土地殘餘部分徵收，並無所謂補辦徵收，而本件前七
      十八年之徵收為一般徵收，係於土地徵收條例施行前之徵
      收案件，依土地法第二百三十三條規定，應於公告期滿後
      十五日內發給補償費，違反者依司法院院字第二七０四號
      、第三四二八號、司法院釋字第一一０號、第四二五號、
      第五一六號解釋意旨，該徵收土地核准案應失其效力，故
      本件前七十八年之徵收，因需用土地人並未於公告期滿十
      五日內發放補償金完竣，該徵收土地核准案已失其效力。
      另就九十二年（即本次）之徵收案件，係一新徵收案件，
      自應遵循土地徵收條例所規定法定徵收程序，即勘選需用
      土地、舉行公聽會、徵得原目的事業主管機關許可、事業
      計畫報請目的事業主管機關許可、用地範圍測量分割及與
      土地所有權人進行協議價購等程序。本件公聽會分別於九
      十二年七月一日及九十二年八月十三日舉行兩次，惟協議
      價購為法定先行程序，僅於九十二年十一月二十五日開會
      乙次，而此會議內容並無提到價購不成立之原因，且原告
      等出席人數僅四位，旗山鎮公所即當場遽下結論：「協議
      價購不成立」，並不符合「所有權人拒絕參與或經開會未
      能達成協議」之法定要件。又公聽會結束後，並未報請目
      的事業主管機關許可，僅有之「原奉准興辦事業計畫文件
      」影本竟是台灣省政府致高雄縣政府之七十八年三月二十
      二日七八府地四字第一四二七四七號函，本件係九十二年
      之新徵收案件，竟援用已失效之徵收函，在在顯示其確為
      有瑕疵之徵收。
（２）需用土地範圍之分割與測量必須在協議價購前即已確定，
      本件協議價購時點為九十二年十一月二十五日，而系爭旗
      山段五三八之六四、五三八之一二六、五三八之一二四、
      五三八之一二七、五三八之七及五三八之一二八地號土地
      係於九十三年後實施重測、作成分割後始出現，則九十二
      年十一月二十五日協議價購時，徵收之標的物尚未確定，
      如何進行協議價購。
（３）按都市計畫法制定之目的，依都市計畫法第一條規定，係
      為改善居民生活環境，並促進市鄉有計畫之均衡
      發展。都市計畫一經公告確定，即發生規範之效力，除法
      律別有規定外，各級政府所為土地之使用或徵收，自應符
      合已確定之都市計畫，若為增進公共利益之需要，故得徵
      收都市計畫區域內之土地，惟因其涉及對人民財產權之剝
      奪，應嚴守法定徵收土地之要件、踐行其程序，並遵照都
      市計畫法之相關規定。都市計畫法第五十二條前段規定：
      「都市計畫範圍內，各級政府徵收私有土地或撥用公有土
      地，不得妨礙當地都市計畫。」依其規範意旨，中央或地
      方興建公共建設，需徵收都市計畫中原非公共設施用地之
      私有土地時，自應踐行變更都市計畫之程序，再予徵收，
      未經變更都市計畫即遽行徵收非公共設施用地之私有土地
      者，與上開規定有違，此有司法院釋字第五一三號解釋、
      最高行政法院九十三年度判字第二六七號、九十二年度判
      字第三一四號判決意旨可參。本件旗山段五三八之七、五
      三八之一二四、五三八之一二六、五三八之一二七及五三
      八之一二八地號等五筆土地係於九十三年八月十二日以後
      才由旗山段五三八之一０二、五三八之六、五三八之一０
      七、五三八之七及五三八之一０九地號土地分割產生，上
      開土地於九十三年八月十二日分割以前仍為商業用地，九
      十三年八月十二日即逕為分割出旗山段五三八之一二四、
      五三八之一二六、五三八之一二七、五三八之一二八、五
      三八之一二五地號（五三八之七分割為五三八之七、五三
      八之一二五兩地號，而將五三八之一二五歸為原來之商業
      區，將五三八之七列為所謂「道路用地」），旗山鎮公所
      將系爭五筆所謂土地，係自行編列為「道路用地」，根本
      未經變更都市計畫之程序，有違都市計畫法第五十二條及
      司法院釋字第五一三號解釋意旨。
（４）從高雄縣政府九十三年四月二十八日九三建局都字第０九
      三一０一二七三五號函、旗山地政事務所九十三年五月五
      日函、旗山地政事務所九十三年六月九日旗地二字第０九
      三０００四四三五號函、高雄縣政府建設局九十三年六月
      二十四日九三建局都字第０九三二００三五一七號函、高
      雄縣政府建設局九十三年七月二十日九三建局都字第０九
      三二００七七０五號函、旗山地政事務所九十三年七月二
      十三日旗地二字第０九三０００五六三一號函、高雄縣政
      府建設局九十三年八月十日九三建局都字第０九三一０二
      四九五四號函等七紙公函可知，高雄縣政府一開始就誤認
      逕為分割之土地為旗山段五三八之一一０、五三八之四八
      、五三八之四九、五三八之一０八等四筆土地，而該四筆
      土地本來就是道路用地，根本不需踐履都市計畫變更之法
      定程序，惟本件逕為分割者為分割前五三八之一０九、五
      三八之七、五三八之一０七、五三八之六、五三八之一０
      二地號等五筆商業區，根本就不該將錯就錯，視而不見。
（二）本件原告等所有土地業於七十八年辦理徵收，延宕十四年
      後於九十二年再次補辦徵收，顯然違反司法院釋字第四０
      九號解釋文內之「徵收急迫性」要件，而有瑕疵。被告雖
      主張全案工程限於九十三年度完成，本件徵收確有其急迫
      性云云，顯為對急迫性要件之誤解。
（三）被告所提出之所謂都市計畫資料，非都市計畫圖，蓋其日
      期不對、比例尺大小不對。所謂「六十八年五月七日發布
      之旗山都市計畫」，眾所周知，都市計畫依其性質不同，
      分為「市（鎮）計畫」、「鄉街計畫」、「特定區計畫」
      等三種；都市計畫之訂定依其內涵分為「主要計畫」及「
      細部計畫」兩個層次，必也細部計畫完成始為都市計畫全
      部完成。而被告所提出之分區使用證明書只記載「六十八
      年五月七日發布旗山都市計畫」，並未記載何一案名、細
      部計畫何時完成。因何種情況下實施何種都市計畫，都市
      計畫法第十條、第十一條、第十二條規定綦詳。再者，細
      部計畫係以主要計畫為指導原則，尤以細部計畫書及細部
      計畫圖來表明計畫地區範圍、居住密度及容納人口、土地
      使用分區管制、事業及財務計畫、道路系統、地區性之公
      共設施用地及其他。俾作為實施都市計畫之依據。若以六
      十八年五月七日為細部計畫完成時，土地使用分區○○○
      道路系統之有無，在該細部計畫書及細部計畫圖均明白地
      表現，請被告舉證以實其說。再退一步言，被告提出之「
      變更旗山擴大暨修訂都市計畫第一次通盤檢討」，載明日
      期為六十五年十月測繪，惟該都市計畫公告始於六十八年
      五月七日，六十五年十月測繪時該都市計畫方案尚且未存
      在，上開顯然矛盾。且其比例尺為三千分之一，亦違反都
      市計畫法第二十二條第二項：「一千二百分之一」規定。
      職是，被告所提出者，絕非九十三年八月十二日嗣後之都
      市計畫變更。
（四）證人廖才德於九十五年八月十五日準備程序筆錄陳述：「
      （問：徵收清冊上所載二十四筆土地是否均為旗山都市○
      ○道路用地？）答：均為道路用地，係依據地籍分割之線
      條，因道路寬度是十五公尺，很容易可以確認分割的位置
      是那兩條線，從地籍圖可以看出。」，惟證人如何由九十
      三年八月十二日分割前舊地籍圖看出均為道路用地？又本
      次徵收範圍為十五公尺，旗山地政事務所至現場三次找不
      到椿位坐標，顯現椿位早已不存在，為何不是南移一公尺
      ，而係北移一公尺？本件核發分區使用證明書之職權機關
      為旗山鎮公所，證人卻以：「可能鎮公所核對上沒有那麼
      仔細，有誤發的可能」云云，惟鎮公所分區使用證明之公
      文書未經撤銷以前，即為合法有效，任誰均不能否定其效
      力。且內政部為縣（市）政府之上級機關，傳訊縣（市）
      政府之人員作證，其證詞較難公允、不偏頗。本件問題在
      於系爭五筆土地乃七十八年間徵收範圍外之土地，本為商
      業區分割後未經變更分區○○道路用地，顯不合法，若誠
      如被告及證人所云：「系爭五筆土地本即為道路用地，不
      必變更分區逕為分割即可」，則分割前之旗山段五三八之
      一０二、五三八之六、五三八之一０七、五三八之七、五
      三八之一０九地號等五筆土地，於九十三年八月十二日分
      割後所剩餘之旗山段五三八之一０二、五三八之六、五三
      八之一０七、五三八之一二五、五三八之一０九地號等五
      筆土地理應係道路用地才對，惟上開分割前之五筆土地經
      九十三年八月十二日分割後所剩餘之土地卻是商業區。職
      是，被告及證人所云，顯與事實不符，證人之證詞顯無證
      據力。
（五）高雄縣政府核發之無妨礙都市計畫證明書不合法，理應撤
      銷：
（１）內政部八十九年一月二十七日（八九）內營字第八九八二
      二四九號函以：「．．．各級政府徵收都市計畫各使用區
      或特定專用區土地，申請核發無妨礙都市計畫證明書時，
      除擬徵收土地位於依相關目的事業法律編定、劃設或公告
      之事業範圍內，各該法律並特別規定得予徵收，且其編定
      、劃設或公告涉及都市計畫之擬定或變更，已依都市計畫
      法所定程序辦理完成者，得據以核發無妨礙都市計畫證明
      書外，餘應於依法完成都市計畫擬定或變更後核發之。」
（２）高雄縣政府未依上開內政部函示意旨辦理本件徵收，違背
      上開行政命令規定於依法完成都市計畫變更分區前，擅自
      核發無妨礙都市計畫證明書，顯然有悖都市計畫法第五十
      二條、司法院釋字第五一三號解釋及上開內政部行政命令
      之意旨。
（３）被告所提之「無妨礙都市計畫證明書」所載，分割後系爭
      旗山段五三八之一二六、五三八之一二四、五三八之一二
      七、五三八之七、五三八之一二八地號，面積分別為０．
      ０００一、０．０００六、０．０００六、、０．０００
      五、０．０００三公頃，「是否在都市計畫範圍內」欄位
      均書立「是」，「都市計畫案名、發布日期及文號」欄位
      均書立依據「旗山都市計畫、六十八年十一月二十二日府
      建都字第一０三二六六號」，殊不知九十三年八月十二日
      始分割出上開系爭五筆及另旗山鎮五三二之六四地號土地
      ，上開六筆土地於六十八年十一月二十二日尚未編定此地
      號及面積，卷附之「無妨礙都市計畫證明書」所載部分內
      容即與事實不符，該「無妨礙都市計畫證明書」為有瑕疵
      之行政處分，內政部依據此「無妨礙都市計畫證明書」而
      公告之本件徵收應得撤銷。
（六）本件古蹟、歷史建築是否存在，理應以徵收計劃時點為基
      準。若因行政機關之故意消極不作為，理應視為條件成就
      ：
（１）石拱迴廊、旗山舊火車站等歷史建築或古蹟存在已逾九十
      餘年。
（２）系爭歷史建築原告等業於九十三年四月二十日申請審查、
      登錄、公告、通知等法定程序，奈卻遭高雄縣政府消極不
      作為，不得已乃於九十三年八月二十三日提起訴願，並奉
      行政院文化建設委員會訴願決定原告勝訴，九十三年十二
      月二十一日高雄縣政府決議指定系爭石拱圈建物為古蹟。
      惟遲至九十四年五月十六日才進行第二次歷史建築登錄審
      查會議。由上可知，高雄縣政府顯有拖延之嫌，將原告等
      之申請案拖延至九十三年九月二十一日本件行政處分之後
      ，此應有行政程序法第四條及第八條之適用。再者，原先
      指定為古蹟為何會變更為歷史建築？是否與本件土地徵收
      案有關，無不啟人疑竇？
（３）九十三年九月十六日原告等曾向被告「陳述意見」其中第
      四點曾陳述徵收範圍存有古蹟及歷史建築之事實，鑒於被
      告針對本件存有經費問題，如不加速公告核准，徵收經費
      將被行政院營建署收回，不得已，只好昧於事實而作違法
      之行政處分。
（４）行政機關之消極不作為理應視為本件條件已成就等語。
二、被告答辯意旨略謂：
（一）旗山鎮公所於七十八年間，依台灣省加速都市計畫公共設
      施保留地取得方案，辦理旗山都市計畫三之三號道路闢建
      工程用地徵收在案，由於地籍圖破損、摺皺，無從查證土
      地所有權人歸屬，致將原告系爭土地遺漏徵收，至八十年
      間辦理地籍圖重測，原告之土地地籍始恢復，然加速取得
      公共設施保留地取得方案已截止辦理，復因旗山鎮公所財
      政困難並考量旗山鎮發展優先順序，且為配合台灣電力股
      份有限公司（下稱台電公司）變電所遷建計畫，故暫未開
      發。後因台灣糖業股份有限公司（下稱台糖公司）向旗山
      鎮公所表示，此路段未徵收拓寬，將影響道路無出口處，
      故旗山鎮公所設置臨時性替代道路權宜事宜在案。再查，
      旗山都市計畫三之三號道路，長一、六一０公尺，寬十五
      公尺，截至目前約完成一、五八０公尺，完成率達九十五
      ％，本件徵收土地案及其工程經費，旗山鎮公所戮力爭取
      到被告營建署以「高雄生活圈道路建設系統計畫道路八十
      八年度及八十九年下半年度結餘款」同意給予旗山鎮公所
      補助，並囑咐務必於九十二年度執行完畢，僅因原告不願
      意配合，以致申請延展半年，又為確認道路中心樁及地籍
      調整分割，再延展半年，全案工程限於九十三年度完成。
      準此，本件徵收確有急迫性。
（二）依被告營建署同意補助徵收經費之期限規定，旗山鎮公所
      遂於九十二年積極興闢本件旗山都市計畫三之三號道路拓
      寬。惟因該工程用地內除有原告土地遺漏徵收及高雄縣旗
      山鎮○○段（下稱大德段）七筆土地因地籍圖重測位移關
      係而增加之土地需補辦徵收，同時地籍圖重測位移超出計
      畫道路範圍之土地必須辦理撤銷徵收，旗山鎮公所依都市
      計畫法第四十八條、第五十二條及土地徵收條例規定補辦
      理徵收及撤銷徵收作業，亦先後經被告核准撤銷徵收及補
      辦徵收，本件工程於九十二年已開闢幾近完成，僅剩該等
      土地尚未取得，在申請補辦徵收前，旗山鎮公所均依規定
      程序召開公聽會，辦理協議價購會議在案，同屬本項工程
      範圍內之大德段土地所有權人，於協議價購會議時，即表
      示願意價購，故大德段部分七筆土地即以協議價購方式取
      得，惟原告等土地雖僅八人出席，但旗山鎮公所均有通知
      其他未出席者辦理協議價購，出席者不同意價購，本件協
      議價購之通知均已送達原告，協議價購未成立亦皆有函送
      會議紀錄，另在報請徵收前，亦發函原告陳述意見，但原
      告未表示意見，旗山鎮公所乃依土地徵收條例第十一條規
      定，依法申請徵收。
（三）旗山鎮公所於補辦土地徵收前，發現該用地地籍圖上僅十
      四公尺寬，未達都市計畫十五公尺道路之面寬，遂依規定
      向高雄縣政府申請重新釘設道路中心樁，以確定道路中心
      位置。經釘樁結果，係單向往北不足一公尺，即原告所謂
      之商業區，於是再向旗山地政事務所申請地籍逕為分割測
      量及登記，以符合都市○○道路面寬十五公尺規定，即旗
      山段五三八之六四、五三八之七、五三八之一二四、五三
      八之一二六、五三八之一二七、五三八之一二八地號等六
      筆土地。又查系爭旗山段五三八之七、五三八之一二四、
      五三八之一二六、五三八之一二七、五三八之一二八地號
      等五筆徵收土地，係分割自旗山段五三八之一０二地號內
      土地。而道路中心樁（線）係依據都市計畫規劃、釘樁及
      公告。本件在原告等系爭土地上，自道路中心樁向南拓寬
      為七．五公尺，向北拓寬為六．五公尺，本件道路依據都
      市計畫為十五公尺寬，地籍線卻只有十四公尺，北向尚不
      足一公尺，旗山鎮公所即依都市○○○道路寬度，與變更
      區分無關，旨在維護原告等之權益等語。
    理  由
壹、程序部分：
　　本件被告代表人蘇嘉全部長業於九十五年一月二十五日本院
    審理中離職，由辛○○部長接任，茲被告新任代表人辛○○
    具狀聲明承受訴訟，核無不合，應予准許。
貳、實體部分：
一、按「國家因公益需要，興辦下列各款事業，得徵收私有土地
    ；徵收之範圍，應以其事業所必須者為限：．．．二、交通
    事業。」「依本法指定之公共設施保留供公用事業設施之用
    者，由各該事業機構依法予以徵收或購買；其餘由該管政府
    或鄉、鎮、縣轄市公所依左列方式取得之：一、徵收。二、
    區段徵收。三、市地重劃。」分別為土地徵收條例第三條第
    二款及都市計畫法第四十八條所規定。
二、本件需用土地人即旗山鎮公所為辦理旗山都市計畫三之三號
    道路闢建工程，申請徵收旗山段五九八之十七地號等八十五
    筆土地，前經報請台灣省政府以七十八年三月二十二日七八
    府地四字第一四二七四七號函核准徵收，並公告徵收及發放
    補償完畢。然因地籍圖破損、摺皺，無從查證土地所有權人
    歸屬，致原告之系爭土地遺漏徵收，經辦理地籍分割後，旗
    山鎮公所乃檢附補辦徵收土地計畫書等有關資料，送由高雄
    縣政府報經被告以九十三年九月二十一日台內地字第０九三
    ００七０六六二號函核准補行徵收旗山段五三八之四九地號
    等二十四筆土地，並一併徵收其土地改良物，經高雄縣政府
    以九十三年十月二十八日府地權字第０九三０二一三八二一
    號公告徵收，及同年月二十六日府地權字第０九三０二一三
    八二一Ａ號函通知各所有人之事實，業據兩造各自陳明於卷
    ，並有該徵收計畫書、用地取得協議會議紀錄、徵收土地圖
    說、補償清冊及被告核准徵收函文等附原處分卷可稽，自堪
    認定。原告起訴意旨雖執前詞爭執，惟查：
（一）按國家因公益需要，興辦交通事業即得徵收私有土地；又
      依都市計畫法指定之公共設施保留供公用事業設施之用者
      ，得由各該事業機構依法予以徵收或購買；其餘由該管政
      府或鄉、鎮、縣轄市公所依徵收、區段徵收及市地重劃方
      式取得，分別為前揭土地徵收條例第三條第二款及都市計
      畫法第四十八條所明定。本件旗山鎮公所興辦旗山都市計
      畫三之三號道路闢建工程之交通事業，核符首揭要件，自
      得以徵收方式取得私有土地，委無疑義。原告雖另主張本
      件並無司法院釋字第四０九號解釋之急迫性，被告補辦徵
      收即不適法云云，惟查，司法院釋字第四０九號解釋理由
      略謂：「．．徵收土地對人民財產權發生嚴重影響，舉凡
      徵收土地之各項要件及應踐行之程序，法律規定應不厭其
      詳。有關徵收目的及用途之明確具體、衡量公益之標準以
      及徵收急迫性因素等，均應由法律予以明定，俾行政主管
      機關處理徵收事件及司法機關為適法性審查有所依據．．
      。」係闡述辦理徵收應符合法律保留原則，以法律明定徵
      收各項要件及急迫性因素等，而觀諸首揭土地徵收條例明
      文國家因公益需要，興辦交通事業即得徵收私有土地，業
      已考量在此情形即具需求及急迫性而得辦理徵收，則在辦
      理道路開闢建工程時，以徵收方式取得私有土地，自屬適
      法。本件既係合乎興辦交通事業所用，自得依法徵收原告
      之土地。又被告係由於地籍圖破損、摺皺，無從查證土地
      所有權人歸屬，致七十八年三月二十二日七八府地四字第
      一四二七四七號徵收公告，漏將原告之土地列為徵收標的
      ，至八十年間辦理地籍圖重測，原告之土地地籍恢復，且
      因已辦理徵收之旗山都市計畫三之三號道路，長一、六一
      ０公尺，寬十五公尺，業已完成一、五八０公尺，完成率
      達九十五％，復因被告營建署以「高雄生活圈道路建設系
      統計畫道路八十八年度及八十九年下半年度結餘款」同意
      給予旗山鎮公所補助，全案工程限於九十三年度完成，而
      須續完成旗山鎮旗山都市計畫三之三號殘餘道路工程，顯
      有必要及急迫性，則被告據此准為徵收，尚無違誤之處。
      原告上開主張即無可採。
（二）按「需用土地人申請徵收土地或土地改良物前，．．．應
      先與所有權人協議價購或以其他方式取得；所有權人拒絕
      參與協議或經開會未能達成協議者，始得依本條例申請徵
      收。」土地徵收條例第十一條亦有明文。是協議價購乃徵
      收之先行且必經之程序。本件需用土地人旗山鎮公所於申
      請徵收系爭土地前，業已通知土地所有權人於九十二年十
      一月二十五日進行協議價購程序，有九十二年十一月十九
      日旗鎮建字第一四三一四號函附卷可稽，原告並未到場參
      與協議，其後並給予土地所有權人陳述意見之機會，此並
      有協議價購會議簽到簿、會議紀錄附於徵收土地計畫書及
      旗山鎮公所九十二年十二月十八日旗鎮建字第０九二００
      一五五八五號函附於徵收土地計畫書附於原卷可稽。則旗
      山鎮公所在作成本件徵收處分前已先行協議價購，原告爭
      執本件未遵循協議價購程序，核准徵收處分即屬違法云云
      ，容有誤認。
（三）本件雖係補辦徵收，然仍先踐行協議價購程序及另由需用
      土地人旗山鎮公所檢附補辦徵收土地計畫書等有關資料，
      送請高雄縣政府報經被告以九十三年九月二十一日台內地
      字第０九三００七０六六二號函核准徵收，仍依循一般徵
      收程序，而非逕援引原台灣省政府七十八年三月二十二日
      七八府地四字第一四二七四七號核准徵收函，故補償費發
      放與原七十八年之徵收無涉。從而原告爭執本件徵收事件
      ，援用已失效之徵收函及補償費未於七十八年徵收處分後
      十五日內發放，主張本件徵收處分違法云云，亦無可採。
（四）又旗山都市計畫係於六十八年十一月二十二日以府建都字
      第一０三二六六號函發布實施，本件補辦徵收之原告所有
      五三八之四九、五三八之一０八、五三八之四八、五三八
      之一一０、五三二之三、五三二之一０七、五三二之六三
      、五三二之六四、五三八之七、五三八之一二四、五三八
      之一二六、五三八之一二七及五三八之一二八等地號土地
      十三筆，依上開都市計畫編定分區使用類別為「道路」，
      有旗山都市計畫三之三號道路補辦徵收土地有無妨礙都市
      計畫證明書附卷足佐，且經證人即高雄縣政府壬○○○○
      ○○○○廖才德於九十五年八月十五日本院準備程序庭證
      述：「（問：系爭土地內政部係因其為道路用地才徵收，
      系爭土地是否為道路用地？）答：是的，都市計畫發布日
      期為六十八年十一月二十二日（詳徵收土地計畫書）。依
      據都市計畫規劃的位置，經過地籍分割，確定係十五公尺
      計畫道路位置，就在地籍圖上分割出來，因都市計畫圖是
      地形圖，其上只有房屋、道路，沒有標示地號」「（問：
      徵收清冊上所載二十四筆土地是否均列為旗山都市○○道
      路用地？）答：均為道路用地，係依據地籍分割之線條，
      因道路寬度是十五公尺，很容易可以確定分割的位置是那
      兩條線，從地籍圖可以看出。」「（問：系爭二十四筆土
      地是否從商業區○○○道路用地？）答：沒有變更，原來
      就是道路用地。」等語可稽，並有證人所提實測位置圖、
      樁位座標表足憑，已堪信實。按都市計畫一經公告確定，
      即發生規範之效力。除法律別有規定外，各級政府所為土
      地之使用或徵收，自應符合已確定之都市計畫（司法院釋
      字第五一三號解釋參照），本件系爭土地依據都市計畫編
      定分區使用類別既為「道路」，自無原告所稱應變更都市
      計畫、亦無違反都市計畫法第五十二條規定及司法院釋字
      第五一三號解釋意旨，則被告以上開工程符合交通事業需
      要，且其土地為都市○○道路用地，遂以上開函核准徵收
      及一併徵收其土地改良物，揆諸首揭法條規定，洵無違誤
      。又辦理都市計畫之主管機關在縣（市）局為縣（市）（
      局）政府，都市計畫法第四條規定參照，則關於都市計畫
      事項，自應以主管都市計畫權責機關之資料為憑。準此，
      系爭土地其中五三八之一二六、五三八之一二四、五三八
      之一二七、五三八之一二八地號土地雖分別分割自五三八
      之一０二、五三八之六、五三八之一０七及五三八之一０
      九地號；另五三八之七分割增加五三八之一０九及五三八
      之一二五地號土地，有卷附之土地登記謄本可佐。而五三
      八之六、五三八之一０二、五三八之一０七、五三八之一
      ０九及五三八之一二五雖經旗山鎮公所核發九十三年一月
      二十七日九三旗鎮建字第三九三三號、九十四年十二月九
      日旗鎮建字第四九二九號及九十五年十月二十日旗鎮建字
      第一０九六九號旗山鎮都市計畫土地使用分區（或公共設
      施用地）證明書記載相關土地為商業區，然此與事實不符
      ，尚難採取。
（五）原告另主張系爭徵收土地上（即高雄縣旗山鎮○○街二十
      三、二十五、二十七及二十九號門前）存有之石拱迴廊為
      歷史建築，被告不得予以徵收云云。然查，本件徵收處分
      時，系爭土地上之石拱迴廊尚未列為古蹟或歷史建築，是
      被告作成處分時並無違誤。而縱原告主張之石拱迴廊位於
      徵收範圍，且經高雄縣政府九十四年七月十九日府文資字
      第０九四０一四九五四二Ａ號函公告列為古蹟或歷史建築
      ，然此為如何保存及利用問題，亦非不得徵收而為所有權
      移轉，是原告此部分之主張，亦非可採。
三、綜上所述，原告之主張，並不可採。從而被告所為九十三年
    九月二十一日台內地字第０九三００七０六六二號函核准徵
    收，並一併徵收其土地改良物之處分，並無違誤，訴願決定
    予以維持，亦無不合。原告起訴意旨求為撤銷，為無理由，
    應予駁回。又本件事證已臻明確，兩造其餘攻擊防禦方法，
    核與本件判決結果無影響，爰不一一論述，附此敘明。
據上論結，本件原告之訴為無理由，依行政訴訟法第一百九十五
條第一項後段、第九十八條第三項前段、第一百零四條、民事訴
訟法第八十五條第一項前段，判決如主文。
中　　華　　民　　國　九十六　年　　七　　月　  十  　日
                  第一庭審判長法  官　呂佳徵
                              法  官　林勇奮
                              法  官　蘇秋津
以上正本係照原本作成。
如不服本判決，應於判決送達後二十日內向本院提出上訴書狀，
其未表明上訴理由者，應於提起上訴後二十日內向本院提出上訴
理由書（須按對造人數附繕本）；如於本判決宣示或公告後送達
前提起上訴者，應於判決送達後二十日內補提上訴理由書（須附
繕本）。未表明上訴理由者，逕以裁定駁回。
提起上訴應預繳送達用雙掛號郵票七份（每份三十四元）。
中　　華　　民　　國　九十六　年　　七　　月  　十  　日
　　　　　　　　　　　　　　　書記官  陳嬿如
